【裁判字號】    92,上訴,831
【裁判日期】    920904
【裁判案由】    過失致死
【裁判全文】
臺灣高等法院臺南分院刑事判決      九十二年度上訴字第八三一號  Ａ
      上  訴  人  臺灣臺南地方法院檢察署檢察官
      被      告  丙  ○  ○
      被      告  乙  ○  ○
      共      同
      選任辯護人  趙  哲  宏  律師
右上訴人因過失致死案件，不服臺灣臺南地方法院九十二年度訴字第十八號中華民國
九十二年七月二日第一審判決（起訴案號：臺灣臺南地方法院檢察署九十年度營偵字
第二九五號、九十年度偵字第七八五二號），提起上訴，本院判決如左：
      主      文
上訴駁回。
      理      由
一、本件公訴意旨略以：被告乙○○係行政院衛生署新營醫院（下稱新營醫院）內科
    主任醫師，被告丙○○則係該醫院外科主任醫師，二人均為從事醫療業務之人。
    患者李清隆於民國八十九年一月二十八日上午七時五十分許，因腹部疼痛，由妻
    子甲○○送往新營醫院急診，由急診室主治醫師黃松明診視，經檢查體溫為三十
    六度Ｃ、血壓為一八二／七六ｍｍＨｇ、心跳七二次／分，李清隆並主訴上腹痛
    、噁心、嘔吐及胸悶，經黃松明初步診斷為高血壓性心臟病及急性闌尾炎後，即
    針對高血壓及胃腸疾病部分先予投藥治療，復安排李清隆照射胸部及腹部Ｘ光、
    抽血檢查及心電圖檢查，並會診外科，由外科住院醫師陳重亨為病理檢查。於檢
    查中，甲○○及李清隆並提及家族史中，其子患有馬凡氏症。嗣同日八時後，李
    清隆為胸部及腹部Ｘ光照射、抽血檢查及心電圖檢查後，因黃松明下班，遂由被
    告乙○○續為診治，甲○○即要求乙○○安排會診心臟科醫師。詎被告乙○○本
    應詳細審閱病歷、Ｘ光片、心電圖及相關檢查報告，注意李清隆之高血壓、胸悶
    、急性闌尾炎及有馬凡氏症家族病史，對於李清隆客觀顯現之症狀是否係馬凡氏
    症之病因，因限於該醫院設備及個人專長無法確定或提供完整治療時，應建議將
    李清隆轉送醫學中心作進一步診察及治療或會診心臟科醫師，竟疏未注意，率爾
    斷定李清隆僅患有急性闌尾炎，而會診外科。嗣由外科醫師即被告丙○○於同日
    上午十一時五十分許，為李清隆為病理檢查，詎被告丙○○亦本應詳細審閱病歷
    、Ｘ光片、心電圖及相關檢查報告，注意李清隆之高血壓、胸悶、急性闌尾炎及
    有馬凡氏症家族病史，應先確認、檢查李清隆是否為馬凡氏症患者，是否適宜立
    刻開刀，或建議將李清隆轉送醫學中心作進一步診察及治療或會診心臟科醫師，
    竟疏未注意，聽信被告乙○○之診斷，而告知甲○○，李清隆患有急性闌尾炎需
    開刀切除，經甲○○同意後，於同日下午二時三十分許予以全身麻醉之方式進行
    闌尾切除手術，術後亦僅給予點滴、抗生素及維他命治療。嗣於翌日下午一時二
    十分許，李清隆突然抽筋、神智昏迷，由住院醫師李仁傑進行心肺復甦術，並給
    予氣管插管、升壓劑及電擊治療，於同日下午二時十二分許，仍因右心房破裂，
    致心包鬱血死亡，因認被告乙○○、丙○○係犯刑法第二百七十六條第二項業務
    過失致死罪嫌云云。
二、公訴人認被告等有過失責任，無非以告訴人甲○○指訴、扣案之病歷表、Ｘ光片
    二張及行政院醫事審議委員會鑑定函為依據，惟訊據被告乙○○、丙○○均否認
    有過失之犯行，被告乙○○辯稱：伊診視李清隆時，李清隆並未說有胸悶、高血
    壓方面的疾病，只說肚子痛，伊檢視李清隆之Ｘ光片、心電圖及血液檢查報告，
    並未發現有何異常，而從Ｘ光片雖顯示心臟擴大外，並有縱隔寬大現象，惟縱隔
    寬大現象之因素甚多，如側躺或脂肪多或甲狀腺大均可能發生，單從Ｘ光片無法
    查出有馬凡氏症，根據病人主訴上腹痛、嘔吐之症狀，伊再安排做腹部Ｘ光檢查
    ，初步診斷是闌尾炎，而外科醫師也認為是闌尾炎，家屬並未向內科醫師提到被
    害人患有馬凡氏症的病史或患有心臟病的問題。嗣會診外科醫師後，家屬才提到
    其子有馬凡氏症的病史，並由外科住院醫師陳重亨將此記載在病歷上面，且內科
    醫生在會診外科醫生診治以後，病人的照顧和責任歸屬就由外科醫生來處理，此
    後內科醫生就沒有參與病患之後的診治，伊並無醫療過失等語。被告丙○○辯稱
    ：當天李清隆是由黃松明主任醫師看診，記載腹痛、胸悶，因腹痛問題會診外科
    ，伊根據病理報告研判係急性闌尾炎，決定開刀，雖病歷載有其子患有馬凡氏症
    ，惟伊詢問被害人之妻只稱：成大醫院有這麼說，但不確定，開刀之前為了謹慎
    ，還問其妻李清隆有無心臟方面的毛病，他說他沒有心臟病也沒有看過心臟科，
    再依被害人屬胖體型之人，亦無馬凡氏症之微兆，經伊評估對闌尾炎開刀不致有
    影響，才決定開刀，整個流程伊並沒有過失等語。
三、按刑法上之過失犯，其過失責任之有無，應以行為人之懈怠或疏虞與結果之發生
    ，有無相當因果關係為斷。所謂相當因果關係，係指依經驗法則，綜合行為當時
    所存在之一切事實，為客觀之事後審查，認為在一般情形下，有此環境，有此行
    為之同一條件，均可發生同一之結果者，則該條件即為發生結果之相當條件，行
    為與結果即有相當因果關係。反之，若在一般情形下，有此同一條件存在，而依
    客觀之審查，認為不必皆發生此結果者，則該條件與結果並不相當，不過為偶然
    之事實而已，其行為與結果間即無相當因果關係。
四、經查：被害人李清隆於民國八十九年一月二十八日上午七時五十分許，因腹部疼
    痛，由妻子甲○○送往新營醫院急診，由急診室主治醫師黃松明立即檢查體溫、
    血壓、心跳、胸部Ｘ光、抽血檢查及心電圖，嗣被告乙○○再做腹部Ｘ光，初步
    診斷是急性闌尾炎，而會診外科醫師，而外科醫師丙○○亦認係急性闌尾炎，而
    決定開刀，在此醫療過程中，被害人之妻甲○○雖曾向醫師表示伊兒子有馬凡氏
    症，但並未說其夫即被害人李清隆有馬凡氏症，亦未提及李清隆有心臟方面的毛
    病就醫之情情，業據甲○○於警訊、偵查及本院審理時供述明確（詳相驗卷第四
    頁、偵字第七八五二號卷第十一頁、本院卷第四十七頁、第四十八頁），且據被
    害人體型為肥胖型觀之，並非馬凡氏病之典型，而其心臟擴大並有縱隔寬大現象
    ，雖可能升為主動脈瘤，惟非經進一步影像學檢查，無從確定診斷，是被告等所
    辯，不知被害人李清隆患有馬凡氏症，亦無法從胸部Ｘ光片查覺患有主動脈瘤，
    僅係急性闌尾炎之手術，並無轉之必要一節，應屬可採。
五、再就法務部法醫研究所鑑定書及行政院醫事審議委員會鑑定書之各該鑑定之結果
    ，亦有諸多對於被告二人有利之情形，茲分述如下：
    （一）法醫所醫鑑字第０一三０號法務部法醫研究所鑑定書（附於九十營偵二九
          五號卷頁十一）：對於死者死亡之看法為：
          （I）造成死者死亡之原因為心包鬱血，造成心跳受限而造成死亡，其成
                因為本身心臟血管疾病形成之併發症使然，於手術前後並未出現心
                房破裂出血，而是在隔天出現，心包鬱血應與開刀本身所產生之傷
                害不相關，其死亡方式為自然死（病死）。
          （II）死者本身之心臟血管疾病，於平常就會存有高血壓之問題，加上發
                炎（盲腸炎）與開刀均會造成壓力改變，故容易造成危險。造成死
                者死亡之血壓因子，其產生雖與手術相關，但本身既有因素和手術
                的必然性同時存在之情況下，手術產生的壓力改變應排除在死因貢
                獻因子之外。
    （二）衛署醫字第０九００００二四０八號函所附第一次鑑定書即編號八九二０
          七號鑑定書（附於八十九相一九０號卷頁五十八）：鑑定意見為：
          （I）本案造成死亡之原因，應為主動脈剝離致心包膜填塞，造成心臟壓
                迫，休克而導致死亡。心包膜填塞的原因，從法醫鑑定書觀之，為
                右心房破裂。
          （II）病患在急診室主訴除腹部疼痛外，包括胸部悶痛，並提及家族史，
                其子患有馬凡氏症，馬凡氏症是一種自體顯性遺傳疾病，導致膠原
                形成缺陷，有十五％的病人是基因突變引起，九十五％的病人有心
                臟血管方面的異常，至少八十％的病人有升主動脈瘤。而這些動脈
                瘤的剝離是馬凡氏症病人的主要死因，本案病人在急診室Ｘ光片檢
                查除心臟擴大外，並有縱隔寬大現象，右側尤為明顯，雖可能升為
                主動脈瘤，惟確定診斷須進一步影像學檢查。
          （III）該員在急診室被診斷為急性闌尾炎，建議接受急診手術。術後病理
                報告為急性闌尾炎。急性闌尾炎為腹部急病，需急診手術處理，以
                免發生破裂引起更嚴重的併發症，所以謝醫師在急診室建議病人接
                受手術有其適應性。
          （Ⅳ）病患在接受急診手術切除闌尾後，於隔日因主動脈剝離引起心包膜
                填塞而死亡。升主動脈剝離非常難診斷，至於發生時間與病人接受
                急診闌尾切除手術時間之前後無法確定。急診闌尾切除手術即使在
                合併心臟及升主動脈異常下，對病人仍有其必要性，是否手術前升
                主動脈已有剝離現象，無從得知；術後因主動脈剝離而導至心包鬱
                血，導至病人死亡，與急診闌尾切除手術並無直接關係。
    （三）衛署醫字第０九０００七四三五七號函所附第二次鑑定書即編號九０一０
          三號鑑定書（附於九十偵七八五二號卷頁六）：鑑定意見為：
          （I）依附件Ｘ光片及病歷心電圖所示，李君到衛生署新營醫院急診內科
                就診時，醫師已知他有馬凡氏症家族史，診斷為高血壓心臟血管疾
                病（ＨＣＶＤ）及急性腹痛，懷疑為急性闌尾炎，而會診外科醫師
                進一步治療。經外科醫師丙○○診斷為急性闌尾炎，隨後以手術切
                除治療，有其適應性。
          （II）依附病歷，未見急診醫師對病患之馬凡氏症與外科醫師或麻醉科醫
                師討論之文字記載，又李君胸部Ｘ光片無相關醫師報告，急診病歷
                上亦無描述，但以該醫院係屬地區醫院，以該院之設備及人力，不
                宜苛求急診醫師能由Ｘ光片及心電圖診斷出李君患有心臟血管疾病
                （無馬凡氏病之典型Ｘ光變化）。但以李君有凡氏症家族病史、高
                血壓、胸悶和急性闌尾炎，宜在初步處理後，儘速轉送附近醫學中
                心作進一步診察及治療為妥。
    （四）衛署醫字第０九一００五四五二七號函所附第三次鑑定書即編號0000
          000號鑑定書（附於九十偵七八五二號卷頁三十七）：鑑定意見為：
          （I）審閱病歷之急診紀錄後，無法確認醫師乙○○是否負責病患李清隆
                的診治，醫師乙○○在整個醫療行為中所應負的責任，無從判定。
          （II）依附件新營醫院病歷、心電圖及胸部Ｘ光所示，病患李君到衛生署
                新營醫院急診內科就診時，主訴為腹痛、噁心、嘔吐及胸悶，並無
                主訴主動脈剝離症病人常見之撕裂般胸痛。雖胸部Ｘ光顯示縱膈腔
                寬大，右側尤為明顯，且病患家族史顯示，其子有馬凡氏症，但臨
                床上，確定診斷需進一步影像學檢查，實難求第一線急診醫師以無
                典型胸痛症狀，單憑胸部Ｘ光所示即診斷主動脈剝離症。因此以初
                步臆斷高血壓性心臟病及急性闌尾炎，而術後未會診心臟科醫師或
                轉院，尚難認定其有醫療過失。
          （III）外科醫師丙○○於病患急性闌尾炎手術後，並未將病患轉診至其他
                醫院，醫療程序有無過失的認定在於：一、醫師於整個醫療過程中
                ，是否已診斷及何時診斷出病患有嚴重心臟及大血管疾病危險性（
                如本案的升主動脈病變）。二、如果已診斷病患有心臟及大血管疾
                病危險性，那麼是否轉院，取決於主治醫師對於疾病嚴重性、癒後
及本身所屬醫院是否有能力處理病況而定。李君雖有馬凡氏症家族
                病史、高血壓、胸悶和闌尾炎，但在病歷上，因無紀錄顯示謝醫師
                是否於病患死亡前已知病患有心臟及大血管疾病危險性，故無法判
                定未將病患轉診至其他醫院在醫療程序上有無疏失。
    （五）綜上之鑑定報告均認：「手術產生的壓力改變應排除在死因貢獻因子之外
          」、「謝醫師在急診室建議病人接受手術有其適應性」、「急診闌尾切除
          手術即使在合併心臟及升主動脈異常下，對病人仍有其必要性」、「升主
          動脈剝離非常難診斷，是否手術前升主動脈已有剝離現象，無從得知」、
          「術後因主動脈剝離而導至心包鬱血，導至病人死亡，與急診闌尾切除手
          術並無直接關係」、「該院之設備及人力，不宜苛求急診醫師能由Ｘ光片
          及心電圖診斷出李君患有心臟血管疾病」、「審閱病歷之急診紀錄後，無
          法確認醫師乙○○對病患李清隆的診治醫療行為中，有應負的責任」、「
          病患李君到衛生署新營醫院急診內科就診時，主訴為腹痛、噁心、嘔吐及
          胸悶，並無主訴主動脈剝離症病人常見之撕裂般胸痛，雖胸部Ｘ光顯示縱
          膈腔寬大，右側尤為明顯，且病患家族史顯示，其子有馬凡氏症，但臨床
          上，確定診斷需進一步影像學檢查，實難求第一線急診醫師以無典型胸痛
          症狀，單憑胸部Ｘ光所示即診斷主動脈剝離症，因此以初步臆斷高血壓性
          心臟病及急性闌尾炎，而術後未會診心臟科醫師或轉院，尚難認定其有醫
          療過失」，從而被告等所辨伊等之醫療過程，並無疏失，應屬信而有徵。
六、按馬凡氏症（ＭａｒｆａｎＳｙｎｄｒｏｍｅ）是以在一八九六年發現此病的Ｍ
    ａｒｆａｎ醫師命名，但其之致病原因，直到一九九一年才發現是構成骨骼、韌
    帶、血管壁等締結組織的纖維蛋白（Ｆｉｂｒｉｌｌｉｎ）基因突變所致。此症
    於臨床表現外表上的特徵為：這種患者的體型多為高、瘦、手腳長、指頭長（又
    稱蜘蛛指），此外常有胸骨突出或凹陷及脊椎彎曲等骨骼問題，但患者的智力正
    常。這種疾病較嚴重的問題在於眼睛及心臟，眼睛常有晶狀體脫位的情形發生，
    嚴重者可致視網膜剝離，甚至失明。就合併症而言，最可怕的合併症是主動脈擴
    大，有時主動脈擴大所導致的主動脈瘤會突然破裂而致死。目前對於此症的合併
    症已有較好的對策，可及早治療，防範其嚴重的後果。患有此症的孕婦，有較高
    的危險性，應加以注意。簡言之，此症於臨床上之表徵在於骨骼系統方面、眼睛
    系統方面、心臟系統方面及併發症。此症係於一八九六年，首先由─法國小兒科
    醫師Ｍａｒｆａｎ提出臨床報告，內容為描述五歲與六個月大的女孩，皆具有不
    正常的長且薄的手臂與下肢。在美國約有四萬名患者，自一九七二年後，隨著新
    的技術與外科手術不斷地發展，提高了２５％患者的生命期。此症之病因為：此
    症呈現的變異性極大，視患者基因突變點的位置而定；嚴重者可能剛出生就死亡
    ，有的早期一點都看不出來，但絕大多數是在三、四十歲時才會有明顯的心臟問
    題，甚至某些患者因昇主動脈破裂，才被發現。此症之發生率為：罹病率依國外
    的統計約為萬分之一，國內並無統計資料；但依台北榮總的患者推估，臺灣的發
    病率並不少於國外。此症之遺傳模式為：為一體染色體顯性遺傳性疾病，若雙親
    其中一位患有此症，其子代不分性別，每一胎皆有５０％的機率會罹患此症。已
    知其缺陷基因為一連結組織的蛋白質ＦｉｂｒｉｌｌｉｎＩＰｒｅｃｕｒｓｏｒ
    （ＦＢＮＩ），位於第十五號染色體上。此症之治療方面，目前仍無有效治療之
    方法，然而，採內科藥物治療能大大改善其預後及延長患者的生命品質。若能早
    期診斷與早期治療，並避免劇烈運動，將可減緩併發症發作時間。但許多患者往
    往因體型高大而被挑選出來做籃球或排球校隊，在嚴格的訓練下更加重且提早其
    心臟併發症的產生。所以應定期監測與檢查心臟與主動脈功能與大小。最初應先
    ｓｌｉｔ─ｌａｍｐ偵測有無水晶體脫位，並定期監測與檢查眼睛功能。細心監
    測骨骼系統，尤其是孩童時期與青少年時期（參見九十營偵二九五號卷頁二十五
    、二十六、二十七及附於原審卷內關於馬凡氏症候群之資料）。
七、本件被告乙○○係內科主任醫師，自屬專業於內科醫療業務；被告丙○○則係外
    科主任醫師，自屬專業於外科醫療業務，而馬凡氏症於臨床上之表徵主要在於骨
    骼系統方面、眼睛系統方面、心臟系統方面；此症嚴重者可能剛出生就死亡，有
    的早期一點都看不出來，但絕大多數是在三、四十歲時才會有明顯的心臟問題，
    甚至某些患者因昇主動脈破裂，才被發現；甚且連上開編號八九二０七號鑑定書
    亦認定「升主動脈剝離非常難診斷」，足見此症於臨床上確係甚難發現；此症之
    罹病率依國外的統計約為萬分之一，國內並無統計資料，依台北榮總的患者推估
    ，臺灣的發病率並不少於國外，可見於臨床上並非多數醫師可以有累積此方面醫
    療經驗之機會。是以，依被告二人並非眼科、骨骼或心臟科方面之專業醫師，於
    臨床上如期待其二人應予發現本件病患之心臟血管疾病，似屬欠缺期待可能性，
    自無由構成本件之過失犯。
八、查在台灣地區醫院可分為四種等級，依次為醫學中心、區域醫院、地區教學醫院
    及地區醫院，其等級由來係依各種標準予以評鑑而為區分，所謂評鑑標準例如設
    施、人員、醫療業務及設備、品質保證、指定項目品質評估（含住院、診斷、處
    置、用藥、手術、病歷寫作）、教學訓練等，而行政院衛生署所辦理之醫院評鑑
    合格效期為三年，本件被告二人所由屬之衛生署新營醫院八十四年度係評鑑屬地
    區教學醫院、八十七年度評鑑為地區醫院、八十八年度評鑑為地區教學醫院，此
    有行政院衛生署九十二年四月二十一日衛署醫字第０九二００二０九一七號函一
    件並附件「醫院評鑑及教學醫院評鑑標準」、「醫院評鑑及教學醫院評鑑評量表
    」各一冊附本院卷內可證。是以，可知於被告二人進行本件醫療行為即八十九年
    一月間時，被告二人所由屬之衛生署新營醫院係屬地區教學醫院，第三等級，等
    級不高，其相關之設施、人員、醫療業務及設備、品質保證、指定項目品質（含
    住院、診斷、處置、用藥、手術、病歷寫作）、教學訓練等之品質自與第一等級
    、第二等級者有所差距，被告二人於此較差之醫療環境中執行醫療業務，自不能
    課予最高標準之注意義務，不能使其二人於未盡最高標準之注意義務時即令負刑
    法第二百七十六條第二項業務上過失之刑責；亦即如被告二人已盡衛生署新營醫
    院當時當地之醫療水平即第三等級之品質時，即無何過失刑責之可言。茲以第二
    次鑑定書即編號九０一０三號鑑定書亦載稱：「但以該醫院係屬地區醫院，以該
    院之設備及人力，不宜苛求急診醫師能由Ｘ光片及心電圖診斷出李君患有心臟血
    管疾病」，可見於進行上開第二次鑑定時，鑑定機構亦已注意及被告二人是否已
    盡衛生署新營醫院當時當地之醫療水平即第三等級之品質。復以本件馬凡氏症於
    臨床上確係甚難發現，於臨床上並非多數醫師可以有累積此方面醫療經驗之機會
    ，已如上述，所以上開鑑定意見中之「不宜苛求」自可資為認定被告二人業已盡
衛生署新營醫院當時當地之醫療水平即第三等級之品質，而無何過失刑責之依據
    。至公訴人以被告等既明知二人所服務之衛生署新營醫院係屬地區教學醫院，第
    三等級，醫療設備不足，應即為轉診之建議，惟被害人李清隆係因急性闌尾炎之
    手術，並非以患有馬凡氏症及心臟血管疾病就診，且既無從單憑胸部Ｘ光所示即
    可診斷患有馬凡氏症，至急性闌尾炎手術被告丙○○既能勝任，己如前述，則未
    為轉診之建議，亦難認其有何疏失，並予敘明。
九、綜上所述，被告等所辯：伊等並無過失責任云云，應可採信，此外又查無其他任
    何積極之證據，足認被告有過失之犯行，因此原審以不能證明被告犯罪而諭知無
    罪之判決，核無不合，檢察官上訴意旨，仍執前詞指摘原判決不當，並無可取，
    為無理由，應予駁回。
據上論斷，應依刑事訴訟法第三百六十八條，判決如主文。
本案經檢察官劉欽銘到庭執行職務。
中    華    民    國      九十二      年      九      月        四      日
                                  臺灣高等法院臺南分院刑事第五庭
                                      審判長法官  楊    明    章
                                            法官  沈    揚    仁
                                            法官  戴    勝    利
右正本證明與原本無異。
檢察官如不服本判決，應於判決送達後十日內向本院提出上訴書。
                                      法院書記官  吳    銘    添
中    華    民    國      九十二      年      九      月          五


司法院資訊處製作；財團法人民間司法改革基金會備份。
